臺灣高雄地方法院刑事判決　　　　　　　100年度易字第523號
公　訴　人　臺灣高雄地方法院檢察署檢察官
被　　　告　黃家豐
上列被告因竊盜案件，經檢察官提起公訴（99年度偵續字第387
號），本院判決如下：
    主  文
黃家豐犯強制罪，處有期徒刑拾月。
    事  實
一、黃家豐因受楊聖賢委託向捍威汽車保養廠負責人劉英傑索討
    新臺幣（下同）20萬元債務，竟基於以強暴方式妨害人行使
    權利之犯意，於民國98年1 月11日下午3 、4 時許，至高雄
    市仁武區○○○路91號捍威汽車保養廠內，欲將約值40萬元
    之橘紅色豐田汽車1 輛、約值20萬元之堆高機1 臺及約值3
    萬元之電鑽機1 臺等財物（下合稱前揭財物）強行取走以抵
    債時，經據報趕來之保全人員及警員制止而暫時罷手，然渠
    待至同日夜間8 時許，趁保全人員及警員離開後，仍利用不
    知情之曾坤賦（所涉贓物罪嫌部分，業據檢察官以98年度偵
    字第35927 號為不起訴處分確定）以吊車拖掛方式將前揭財
    物強行載走以抵債，並以7 萬元之代價賣給曾坤賦（曾坤賦
    實際付給黃家豐5 萬元，尚有2 萬元未付），藉此強暴方式
    妨害劉英傑行使對該些財物之權利。嗣經劉英傑發現該等財
    物遭人強行取走後，報警處理而循線查獲。
二、案經劉英傑訴由高雄市政府警察局岡山分局報告臺灣高雄地
    方法院檢察署檢察官偵查起訴。
    理  由
一、按被告以外之人於審判外之言詞或書面陳述，除法律有規定
    者外，不得作為證據；又被告以外之人於審判外之陳述，雖
    不符第159 條之1 至第159 條之4 之規定，但經當事人於審
    判程序同意作為證據，法院審酌該言詞陳述或書面陳述作成
    時之情況，認為適當者，亦得為證據；當事人、代理人或辯
    護人於法院調查證據時，知有第159 條第1 項不得為證據之
    情形，而未於言詞辯論終結前聲明異議者，視為有前項之同
    意，刑事訴訟法第159 條第1 項、第159 條之5 規定甚明。
    經查，本判決後開所引用之各該被告以外之人於審判外之陳
    述（包括書面陳述），雖屬傳聞證據，惟業經被告黃家豐及
    檢察官於審理期日時均表示無意見而不予爭執，且迄至言詞
    辯論終結前亦均未聲明異議，本院審酌上開證據資料製作時
    之情況，尚查無違法不當之瑕疵，亦認為以之作為證據應屬
    適當，故揆諸上開法律規定與說明，爰逕依刑事訴訟法第15
    9 條之5 規定，認上述證據資料均例外有證據能力。
二、訊據被告矢口否認犯行，辯稱：「當天我是和梁家瑋一起去
    幫梁家瑋的朋友楊聖賢向劉英傑討債，但我後來就先離開，
    何人說可以搬前揭財物，及何人動手搬走，我都不知情。另
    當天是梁家瑋說有沒有人要買前揭汽車，所以我才介紹曾坤
    賦給梁家瑋認識，之後怎麼處理我都不知。」云云。經查：
（一）告訴人劉英傑於警詢、偵訊及審理時證稱：「於98年1 月
      11日，保全說有人撬門進入捍威汽車保養廠，我馬上叫他
      報警並請我姊夫張財華過去。之後我發覺放置在捍威汽車
      保養廠內的前揭財物遭人取走。我後來得知前揭財物被賣
      給澧鶴汽車保養廠，所以我就前往澧鶴汽車保養廠查看前
      揭財物，發現前揭汽車內外殼及引擎均被拆卸分離，且引
      擎又不見，我詢問曾坤賦，為何把車拆解，引擎又放至何
      處？曾坤賦便稱：他向被告購買前揭財物，怕以後會損失
      ，所以先把引擎拆下來，我就要求曾坤賦帶我查看該車引
      擎，再拍照提供給警方。」等語（見警卷一第13-18 頁，
      偵卷一第32-33 頁，偵卷三第21頁，本院卷第67-70 頁）
      ；證人張財華於偵查中稱：「當天是劉英傑從國外打電話
      給我，說捍威汽車保養廠有人偷東西，保全已經過去、有
      報警了，並要我過去看看。我到捍威汽車保養廠時，警察
      及保全都走了，前揭財物已在吊車上，在場人有1 、20人
      及被告，但我都不認識，被告說是劉英傑欠錢，有匯款單
      ，要把前揭財物載走抵債，但我、劉英傑都沒有說可讓被
      告將前揭財物載走」等語（見偵卷一第44-46 頁，偵卷三
      第18-19 頁）；證人曾坤賦於警詢、偵訊、審理時證稱：
      「前揭財物是我於98年1 月11日夜間8 時，在捍威汽車保
      養廠向被告購買。是被告於同日上午打電話給我，說有一
      批汽車零件及材料要賣，問我有無興趣，叫我前往購買，
      想要買什麼自己挑選，所以我於下午至捍威汽車保養廠，
      向他以7 萬元代價購買前揭財物，並於夜間8 時許請吊車
      載走。我有向被告確認前揭財物可否載走，被告說可以，
      且我載走時，被告也在現場，並沒有先離開。於隔天下午
      3 時許，被告與梁家瑋前來我任職之澧鶴汽車保養廠內收
      錢，我先交給被告5 萬元並讓他簽收。」等語（見警卷一
      第5-12頁，偵卷一第23-25 頁，本院卷第41-50 頁）；證
      人梁家瑋於警詢、偵訊、審理時證稱：「98年1 月11日被
      告打電話叫我去捍威汽車保養廠，說要處理債務。我到時
      是下午，已經很多人在那邊，都是被告在處理，我去那邊
      只是帶一些年輕人去壯聲勢。保全人員與警方都有制止搬
      東西，之後警方要開始查驗身分，我就叫我帶去的年輕人
      和我一起離開現場，但被告還在現場，過了不到1 小時，
      被告打電話叫我們回去，我回到現場時，前揭汽車、堆高
      機都已經上吊車了，被告就說可以走了。我沒聽到捍威保
      養廠的人有說可以搬東西抵債。是被告叫吊車把前揭財物
      載走的，他並未先離開現場。事後我也有陪被告去收變賣
      前揭財物的錢5 萬元，被告還給我1 萬多元給我及我帶去
      的年輕人吃紅。」等語（見偵卷三第63-64 頁，本院卷第
      50-54 頁）；證人即到場處理之員警尤清榮於偵查中稱：
      「98年1 月11日晚上，我與另1 位同事前往捍威汽車保養
      廠，有看到被告，也看到有人開吊車至現場，且東西已放
      上吊車。捍威汽車保養廠的人只有1 位保全人員，保全人
      員說捍威汽車保養廠與人有金錢糾紛，要搬東西抵債。保
      全和我們都有制止對方搬東西，保全人員也沒跟任何人說
      可以搬東西。之後我們就先離開，但離開時吊車還沒走。
      」等語（見偵卷二第60-61 頁，偵卷三第20-21 頁）；證
      人即保全人員李孟哲於偵訊時稱：「98年1 月11日我值班
      ，發現捍威汽車保養廠有狀況，所以公司派我到現場去查
      看。我到現場約下午3 、4 點，看到捍威汽車保養廠門已
      經被打開，有7 、8 個人在整理汽車材料、搬東西，並用
      吊車來吊前揭汽車。他們有表明不是捍威汽車保養廠的人
      ，說跟捍威汽車保養廠是客戶關係，因為捍威汽車保養廠
      老闆有欠他們的錢。他們在搬東西時，現場無任何捍威汽
      車保養廠的人在場。我有跟他們說這是保全防護區，你們
      不是保養廠的人，所以不能把東西搬走，他們叫我不要管
      ，我就跟公司回報，公司就先報警，然後派幹部王正雄來
      支援。在我離開之前前揭財物還沒有被吊離現場了。在我
      離開之前，也無捍威人員到場，待王正雄到場後，我就離
      開了。當時無捍威汽車保養廠的人員跟我或在場的人說可
      以搬東西抵債。我也沒說可以搬東西抵債。我還有跟現場
      的人說有回報公司並報警了，但現場的人並沒有停止。」
      等語（見偵卷三第60-61 頁）；證人即保全人員王正雄於
      偵訊時稱：「98年1 月11日我到現場看到警方已到了，一
      堆人用拖吊車準備吊1 輛或2 輛車，我當時有跟警方說請
      警方先制止，不要把車子吊走，等我先聯絡負責人劉英傑
      。警方請他們把前揭汽車放下來，然後我就請勤務中心聯
      絡劉先生，但我不知道後來為何前揭汽車又被拖走。我沒
      有跟現場的人說可以拖走前揭汽車或零件抵債。我到場後
      沒看到捍威汽車保養廠的人，只有我跟警察，所以也無捍
      威汽車保養廠的人或現場的人說可以吊車抵債。我是與警
      方一同離開，離開時我有請裡面的人先離開捍威汽車保養
      廠內，再把鐵門關起來，後來我就不知道他們有無進入捍
      威汽車保養廠拿東西，離開時前揭汽車還在。」等語（見
      偵卷三第62-63 頁），是綜合上開陳述，可知當日被告未
      經告訴人劉英傑同意，於下午3 、4 時已先至捍威汽車保
      養廠準備搬走前揭財物，後因保全人員及警員到場制止，
      渠遂未取走，而於同日夜間8 時許，保全人員及警員均離
      去後，再利用證人曾坤賦以吊車拖掛方式將前揭財物強行
      載走以抵債，並以7 萬元之代價賣給曾坤賦等情，應屬事
      實。況上開證人等人均與被告毫無仇怨，並無故意設詞誣
      陷被告之必要，所述自均無不可信之理由。此外，亦有高
      雄市政府警察局岡山分局扣押筆錄、扣押物品目錄表、收
      據、扣押物品照片、捍威汽車保養廠、澧鶴汽車保養廠監
      視器錄影畫面、被告至捍威汽車保養廠所開之車號ZL-721
      8 號白色自小客車照片、贓物保管單、澧鶴汽車保養廠之
      付款單、車籍查詢基本資料、高雄縣政府警察局仁武分局
      99年6 月9 日高縣仁警偵字第0990013409號函暨所附仁武
      分局澄觀派出所98年1 月11日之勤務表、員警工作記錄簿
      、中興保全股份有限公司傳真之98年1 月份之勤務班表在
      卷可稽（見警卷一第19-41 頁，偵卷一第12頁，偵卷二第
      37-55 頁，偵卷三第57頁）。從而，被告前揭辯稱有先離
      開捍威汽車保養廠，對於何人指示曾坤賦吊走前揭財物乙
      節均不知情，顯為事後卸責之詞，毫無可信。
（二）至於被告於警詢時曾辯稱：當天是由張天勤說要拖吊前揭
      財物財物，渠未參與，也不是渠洽談變賣事宜云云（見警
      卷一第1-4 頁），及證人梁家瑋於偵訊時稱當天張財華有
      說哪些東西可以抵債云云（見偵卷二第34-35 頁），然證
      人梁家瑋於偵訊及審理時即坦承此為開庭前被告叫其在庭
      上這樣說的，張財華並未說可以搬東西抵債，且叫其說是
      張天勤打電話給其去搬東西，要推給張天勤等語明確（見
      偵卷三第64頁，本院卷第52-53 頁），是被告上開所辯及
      證人梁家瑋所述證人張財華有應允被告載走前揭財物抵債
      ，及指示要吊走前揭財物之人為張天勤等節，自均為推諉
      之言，並非事實。
（三）雖被告有以前開方式強行將前揭財物吊走並變賣，但：按
      刑法第320 條第1 項之竊盜罪，需行為人主觀上有意圖為
      自己或第三人不法之所有，凡無此主觀構成要件，即難以
      該罪相繩。查告訴人劉英傑雖於偵訊及審理時明白表示與
      被告、楊聖賢、梁家瑋、張天勤等人均無債務糾紛等語（
      見偵卷三第21頁），但於警詢時稱：「張財華說對方稱是
      債務糾紛，硬把前揭財物載走」等語（見偵卷一第32頁）
      ，而證人張財華於偵訊時稱：「我到捍威汽車保養廠時，
      前揭財物已在吊車上，被告有說是劉英傑欠錢，有匯款單
      ，要把前揭財物載走抵債」等語（見偵卷三18-19 頁）；
      證人曾坤賦於警詢、審理時亦稱：「被告說劉英傑欠他債
      務，要拿前揭財物來抵債」等語（見警卷一第11頁，本院
      卷第45、47頁）；另證人梁家瑋於審理時證述：「被告先
      前是專門替人討債，當天是他打電話給我說要處理債務，
      要我帶一些年輕人過去撐場面。被告所稱的債務是指劉英
      傑欠一對開保養廠的夫妻錢。我曾和被告及該對夫妻見面
      ，該對夫妻委託我、被告替他們處理債務，但後來都是被
      告在處理。」等語明確（見本院卷第51-53 頁），並參以
      前揭保全人員及員警所述，當天在場之人確有表示與告訴
      人劉英傑有債務糾紛，欲取前揭財物以抵債，故被告辯稱
      當日是去向告訴人劉英傑討債等語，並非子虛。此外，被
      告於偵查中曾提出國泰世華商業銀行匯出匯款回條1 張（
      見偵卷二第22頁），其上記載楊聖賢於94年6 月30日匯款
      20萬元至捍威汽車商行（即捍威汽車保養廠），而證人楊
      聖賢於審理時也稱：「該張匯款單是我老婆匯的，要用來
      向洪良輝購買汽車零件的，因洪良輝要求我匯款到捍威汽
      車商行。事後我沒收到貨，又找不到洪良輝，遂跟朋友阿
      秋提到此事，阿秋就問我要不要處理這筆錢，並介紹認識
      專門負責討債的梁家瑋及被告，我也沒有說是洪良輝要我
      匯款給劉英傑的，我只有告訴被告他們說我有匯款單，被
      告說這樣應該可以處理。之後我就拿上開匯款單，還有寫
      委託書，請被告、梁家瑋替我去向劉英傑討這筆錢，後來
      聽說有拖到1 輛車與堆高機。」等語（見本院卷第71-76
      頁），核與告訴人劉英傑於審理時所述洪良輝與其有生意
      買賣，他都是用別人的帳戶匯款給其。楊聖賢向他購買東
      西，其並不知道。楊聖賢是依洪良輝的指示將錢匯到捍威
      汽車保養廠，但是後來洪良輝並沒有給楊聖賢貨，楊聖賢
      就找討債公司的人強行進入捍威汽車保養廠之情節一致（
      見本院卷第67頁），應認被告所述當日係為證人楊聖賢討
      債乙節足以採信，故對被告而言，其主觀上當會認定告訴
      人劉英傑確有積欠證人楊聖賢債務，自難令本院排除被告
      主觀上不存在為自己或第三人不法所有意圖之合理懷疑，
      而僅是以前揭方式討債。是檢察官認被告所為係犯刑法第
      320 條第1 項之竊盜罪云云，尚有未恰。
（四）綜上，本院雖認被告是否具竊盜罪之主觀犯意，容有疑問
      ，然被告不思循法律途徑以實現證人楊聖賢之債權，卻藉
      前述方式強行取走前揭財物，實已藉此方式妨害告訴人劉
      英傑對前揭財物行使權利無疑。本件事證既明，被告犯行
      堪以認定，應依法論科。至於當日在場之人除被告外，尚
      有多名真實姓名、年籍不詳之人，然依卷內證據僅能證明
      被告1 人利用曾坤賦將前揭財物強行取走，要難謂被告與
      其他不詳之人有何犯意聯絡或行為分擔，附此敘明。
三、按刑法第304 條第1 項之強暴、脅迫，祇以所用之強脅手段
    足以妨害他人行使權利，或足使他人行無義務之事為已足，
    並非以被害人之自由完全受其壓制為必要，易言之，刑法上
    強制罪之強制需達何種程度，方始成罪，乃重於保護個人意
    思自由而非行動自由，故已達影響被害人自由意思決定，即
    足成立，不以被害人完全喪失意思決定為必要；又上開「強
    暴」行為，乃以實力不法加諸他人之謂，惟不以直接施諸於
    他人為必要，即間接施之於物體而影響於他人者，亦屬之（
    最高法院著有28年上字第3650號判例可資參照）。是核被告
    所為係犯刑法第304 條第1 項之強制罪。檢察官雖認被告係
    犯刑法第320 條第1 項之竊盜罪，然本院前已敘明檢察官之
    舉證實難令本院排除被告主觀上並無為自己或第三人不法所
    有意圖之合理懷疑，而僅是以前揭方式為證人楊聖賢討債，
    應認其所論尚有未恰，惟2 者之基本犯罪事實同一，本院自
    得變更起訴法條加以審理。另被告乃基於同一以強暴方式妨
    害人行使權利之犯意，先於98年1 月11日下午即欲取走前揭
    財物以抵債，經保全人員、警員到場制止後，再待其等離去
    後，利用事實欄所載方式將前揭財物強行取走，應評價為只
    有一強制行為，僅論以一罪。再被告係利用不知情之證人曾
    坤賦而犯本件，為間接正犯。爰審酌被告不思以正當方式為
    他人討取債務，竟無視捍威汽車保養廠保全人員及警方先前
    之勸阻，再於夜間趁保全人員、警方均離去後，未經被害人
    劉英傑同意，利用曾坤賦將前揭財物強行載走以抵債，所為
    手段十分惡劣，且所載走財物價值非低，又迄未與被害人劉
    英傑達成和解，賠償被害人劉英傑之損害，甚至犯後毫無悔
    意，一再推卸責任等一切情狀，爰量處如主文所示之刑，以
    資懲戒。
據上論斷，應依刑事訴訟法第299 條第1 項前段、第300 條，刑
法第304 條第1 項，判決如主文。
本件經檢察官陳俊宏到庭執行職務。
中    華    民    國   100    年    6     月    27    日
              刑事第十七庭  審判長法  官  陳培維
                                  法  官  陳君杰
                                  法  官  余銘軒
以上正本證明與原本無異。
如不服本判決應於收受送達後10日內向本院提出上訴書狀，並應
敘述具體理由；如未敘述上訴理由者，應於上訴期間屆滿後20日
內向本院補提理由書（均須按他造當事人之人數附繕本）「切勿
逕送上級法院」。
中    華    民    國   100    年    6     月    28    日
                                  書記官  吳書逸
附錄論罪科刑法條
中華民國刑法第304條
（強制罪）
以強暴、脅迫使人行無義務之事或妨害人行使權利者，處 3 年
以下有期徒刑、拘役或 3 百元以下罰金。
前項之未遂犯罰之。